臺灣新竹地方法院民事判決　　　　　　九十年度家訴字第二八號
　　原　　　告　乙○○
　　被　　　告　甲○○
右當事人間請求分配剩餘財產事件，本院判決如左：
    主      文
原告之訴及其假執行之聲請均駁回。
訴訟費用由原告負擔。
    事      實
甲、原告方面：
一、聲明：
  （一）被告應給付原告新台幣（下同）一百十四萬九千五百五十三元及自起訴狀繕
        本送達翌日起至清償日止按年息百分之五計算之利息。（二）前項請求原告
        願供擔保請准宣告得為假執行。（三）訴訟費用由被告負擔。
二、陳述：
（一）按「聯合財產關係消滅時，夫或妻於婚姻關係存續中所取得而現存之原有財產
      ，扣除婚姻關係存續中所負債務後，如有剩餘，其雙方剩餘財產之差額，應平
      均分配」。民法第一千零三十條之一第一項定有明文。
（二）兩造本為夫妻，原告於民國七十七年間婚姻關係存續期間，以二百四十五萬元
      ，買受坐落新竹縣竹東鎮○○段四八九地號土地，及其上一○六六建號即門牌
      新竹縣竹東鎮○○路八十三號房屋一棟（下稱系爭不動產），系爭不動產之買
      賣價金中，一百四十萬元係向第一商業銀行竹東分行（以下簡稱第一銀行）抵
      押貸款，自備款一百零五萬元，除部分係原告自有資金外，尚有原告向大哥官
      富光、姊官文妹各借款十萬元、二姊夫蘇坤壽借得五十萬元資應，該房地係全
      由原告出資購得，事後因原告向第一銀行借款，被告亦為連帶保證人，且被告
      為原告之妻，原告應被告之要求於七十九年三月二十三日將該房地所有權二分
      之一以買賣為原因移轉登記予被告，實則向第一銀行借款之本息，亦係由原告
      繳交，被告分文未付。兩造婚姻關係存續中，原告為生意上週轉及生活上之需
      要，於八十五年二月十七日，以原告對前述房屋所有權二分之一設定抵押，向
      原告之二姊夫蘇坤壽借款二百五十萬元，連同上述因購屋而借之五十萬元，共
      欠三百萬元。
（三）兩造於八十六年十一月十六日經法院判准離婚，並於同年十二月十三日辦理離
      婚登記。兩造結婚時未約定夫妻財產制，依民法第一千零五條規定視為採夫妻
      聯合財產制，嗣已因判決離婚，而聯合財產關係消滅。系爭不動產為兩造婚姻
      關係存續中取得而現存之原有財產，經被告於離婚後，向鈞院訴請就系爭房地
      裁判分割，鈞院判准變價分割確定後，被告又向鈞院民事執行處聲請強制執行
      ，至此原告所積欠上開債務尚未全數清償，應分配予原告之金額全數由債權人
      第一銀行及蘇坤壽取得，被告則分得二百二十九萬九千一百零六元，被告之剩
      餘財產顯然比原告多，原告自得依首揭民法第一千零三十條之一第一項之規定
      ，請求平均分配之。
三、對被告抗辯之陳述：
（一）被告抗辯稱：原告於八十八年間對於被告之剩餘財產分配請求權，應已罹於二
      年之時效而消滅云云，惟因近年來房地產不景氣，且被告因經營金香生意，經
      常有欠貨款，被告或有向外舉債之必要情事觀之，原告並不知該房地經拍賣後
      所得價金，於清償被告所欠債務後，尚有餘款，迨至收受鈞院八十九年度執字
      第四六六三號分割共有物強制執行事件之分配表後，始知被告於該房地拍賣程
      序得獲分配二百二十九萬九千一百零六元，在此之前，絕對無法獲知該房地有
      向銀行抵押借款未還，近年來房地產景氣不佳，被告對外舉債不多，該房地經
      變賣後，被告仍得分配上述金額，原告自該時起始知被告尚有剩餘財產，原告
      於獲知被告有剩餘財產之差額後，二年內提起本件之訴，並未有因罹於消滅時
      效情事。
（二）被告並無消極財產：證人余溫銀妹為被告之母、余文貴為被告之兄，二人證詞
      本有迴護被告之嫌，且余溫銀妹所證述借款之金額、次數與被告所述亦不相符
      ；余文貴所為之證詞，似將其該期間之薪資全數借予被告，其靠何維生。而證
      人吳忠孝係清潔隊員，薪資不高，僅係向被告購買金香而結識，竟能在被告未
      提供任何擔保且未支付利息之情況下，向朋友借得鉅款六十萬元後轉借予被告
      ，殊無可能。另證人溫正新係因向被告購買金香而結識，並係被告一同唱歌之
      朋友，以此交情，竟能在被告未提供任何擔保及未支付利息之情況下，借予被
      告八十萬元之鉅款，亦違常情。
四、證據：提出戶籍謄本一件、本院民事執行處強制執行金額計算書分配表、第一銀
    行借據、攤還及收息紀錄查詢單影本各一件、土地建物登記謄本各一件、臺灣新
    竹地方法院檢察署不起訴處分書一件、認諾暨結算書影本一件。
乙、被告方面：
一、聲明：（一）請求原告之訴駁回。
          （二）訴訟費用由原告負擔。
二、陳述：
（一）按「第一項剩餘財產差額之分配請求權，自請求權人知有剩餘財產之差額時起
      ，二年間不行使而消滅，為民法第一千零三十條之一第三項所明定，該條項所
      稱之差額，係指知悉雙方財產之多寡不均而言，並非須確知其差距之數額。查
      兩造於六十九年結婚後，於七十七年間共同出資頭期款購買系爭房地，尾款則
      由雙方共同向第一商業銀行借貸，並設定抵押。嗣於七十九年間始將該不動產
      登記為兩造共有，斯時原告即已知悉被告有系爭不動產，嗣兩造於八十六年十
      一月間經台灣高等法院以八十六年度上字第一七一號判決離婚確定，於八十六
      年十二月十三日辦妥離婚登記，婚姻關係消滅時，原告應知悉系爭房地應有部
      分二分之一登記於被告名下之事實，況被告亦於婚姻關係消滅後即向本院訴請
      裁判分割系爭房地，於八十九年五月間經台灣高等法院以八十八年度上字第一
      六六號判決變價分割確定，乃原告遲至九十年九月始請求就系爭房地經變價後
      由被告所取得之分配款主張剩餘財產分配，其剩餘財產分配請求權早於八十八
      年十一月間即因罹於時效而消滅。
（二）被告於婚姻關係消滅時，亦無剩餘財產差額可供分配：兩造結婚後，被告即常
      遭原告毆打、恐嚇，至八十四年初更形嚴重，被告忍無可忍即攜同兩造所生之
      子女逃離住處，期間曾向母余溫銀妹借貸九十萬元、兄余文貴借款四十五萬元
      、友溫正新八十萬元、吳孝忠六十萬元，共積欠債務二百七十三萬元，上開被
      告所取得之分配款扣除債務後已無剩餘財產，原告請求平均分配實無理由。
（三）原告並無消極財產，原告所稱向大哥、大姊、二姊夫借款云云，尚有不實，更
      未舉證以實其說，其中蘇坤壽部分雖有抵押權之設定，惟果原告向伊姊夫蘇坤
      壽借得近三百萬元之債務未還，則蘇坤壽顯係在無法信任原告之情形下始要求
      原告就所有之房地為抵押權之設定，而該房地經拍賣後，復由蘇坤壽承受取得
      所有權後，原告竟仍設籍居住其中迄今，顯見二人所謂借款之內情極不單純，
      顯係通謀脫產，且原告霸佔被告原經營之金香行營業，並無籌設開店之成本支
      出，何需借貸金錢，況原告又未盡為夫之扶養義務，更無所謂家用之花費。
三、證據：提出取款憑條、存款憑條各一份、存摺影本，並聲請訊問證人余溫銀妹、
    余文貴、溫正新、吳孝忠。
丙、本院依職權調閱本院八十九年度執字第四六六三號民事執行卷宗、台灣高等法院
    八十六年度家上字第一七一號判決、八十八年度上字第一六六八號判決、本院八
    十八年度訴字第六七○號判決。
    理      由
一、原告起訴主張兩造於七十年十一月結婚，並未約定夫妻財產制，於八十六年十月
    十三日經台灣高等法院判決離婚，嗣於同年十一月十六日確定，並於同年十二月
    十三日辦理離婚戶籍登記完畢。於兩造婚姻關係存續中，由原告出資購買系爭不
    動產，其中房屋買賣價款一百四十萬元係向第一商業銀行借貸，因被告係該借款
    之連帶保證人，經被告要求，始於七十九年三月二十三日以買賣為原因將系爭不
    動產應有部分二分之一移轉登記為被告名義。系爭不動產為兩造於婚姻關係存續
    中購買，而兩造未以契約訂立夫妻財產制，應以法定財產制為夫妻財產制，故於
    兩造離婚即婚姻關係消滅時，原告對於上開剩餘財產，即有平均分配請求權。被
    告於離婚後以原告為被告向鈞院訴請就系爭不動產為裁判分割，經台灣高等法院
    於八十九年五月十六日判決變價分割確定後，被告以原告為債務人向本院民事執
    行處聲請強制執行，經拍賣後，被告分得二百二十九萬九千一百零六元，原告因
    尚積欠第一銀行及蘇坤壽債務，致未分得拍賣所得價金。原告爰依民法第一千零
    三十條之一第一項規定，請求被告給付原告上開房地拍賣後所分得價金之半數即
    一百十四萬九千五百五十三元，並自起訴狀繕本送達之翌日起至清償日止，按年
    息百分之五計算之法定遲延利息。又因近年房地產景氣不佳，且被告因經營金香
    生意，經常有欠貨款，被告或有向外舉債之必要，原告並不知該房地經拍賣所得
    價金，於清償被告所欠債務後尚有剩餘，遲至收受本院民事執行處八十九年度執
    字第四六六三號強制執行金額計算書分配表後始知悉，自無被告所辯時效消滅之
    情形。被告則以原告所請求分配之夫妻原有財產即系爭不動產，皆為兩造婚姻關
    係存續中所購買，本為兩造共同知悉。依民法第一千零三十條之一第三項之規定
    ，剩餘財產差額之分配請求權，自請求權人知悉有剩餘財產之差額時起，二年間
    不行使而消滅。被告與原告於八十六年十月十三日經台灣高等法院判決離婚，同
    年十二月十三日辦理戶籍登記，且被告於離婚後即請求就系爭房地裁判分割，訴
    訟期間甚久，被告遲至九十年十一月間提起本訴，顯已逾請求權消滅時效，被告
    拒絕給付。且被告尚有積欠母余溫銀妹九十萬元、兄余文賢四十五萬元、吳孝忠
    六十萬元、溫正新二十五萬元，債務總額為二百七十三萬元，亦無剩餘財產足資
    清償等語，資為抗辯。
二、原告主張兩造原係夫妻，未約定夫妻財產制，於八十六年十月十三日經臺灣高等
    法院以八十六年度家上字第一七一號判決離婚，嗣經確定，並於同年十二月十二
    月十三日辦理離婚戶籍登記完畢等情，業據原告提出戶籍謄本等件在卷可按（本
    院卷第十三頁），並經本院調閱臺灣高等法院八十六年度家上字第一七一號判決
    核閱屬實（本院卷第一二一頁），且為被告所不爭執，應堪信為真實。
三、原告主張系爭不動產原為其所獨有，購屋之頭期款、銀行貸款本息均為其所繳納
    ，然因購買時有向第一銀行借款一百四十萬元，被告亦為該債務之連帶保證人，
    經被告要求，始於七十九年間以買賣為原因將系爭不動產二分之一登記予被告，
    實則被告分文未付云云，被告則抗辯稱該系爭不動產為兩造所共有，應有部分各
    二分之一，否認為無償取得等語，經查，被告主張系爭不動產為兩造共有，應有
    部分各二分之一之法律關係，業據台灣高等法院八十八年度上訴字第一六六八號
    裁判分割事件中所確認，該事件並經確定，除為兩造所不爭執外，有該判決在卷
    可憑（本院卷第一二七頁），並經本院調閱本院民事執行處八十九年度執字第四
    六六三號分割共有物民事執行卷宗核閱無訛，原告自應受此確定終局判決之拘束
    ，不得於本件為與該確定判決意旨相反之主張，核先敘明。
四、被告抗辯原告於七十九年間將系爭不動產應有部分二分之一移轉登記予被告時，
    即已知悉該不動產為被告所有，且兩造於八十六年十二月十三日辦妥結婚登記婚
    姻關係消滅時，原告理應知悉被告名下有系爭不動產應有部分二分之一之事實，
    況被告於婚姻關係消滅後即訴請分割系爭不動產等情，為原告所不爭執，且有土
    地登記謄本、建物登記謄本各一份在卷可佐（本院卷第三十九頁以下）。原告雖
    另主張，因房地產不景氣，且被告經營金香生意有欠貨款，被告或有向外舉債之
    必要，並不知該房地經拍賣所得價金，於清償被告所欠債務後，尚有餘款等語。
    然查，本院訊問原告「被告債務部分你知道否？」，原告陳稱：「他沒有債務，
    在八十四年跑掉後，金香店欠人二十萬元是我幫他還錢，被告跑到娘家連小孩帶
    去，我離婚時有付她贍養費（二十萬元）」等語（本院卷第九十二頁），原告已
    自認知悉被告於離婚時並無債務。另原告主張系爭不動產係其於七十七年初，以
    二百四十五萬元購得，承買該不動產之價金中一百四十萬係向第一銀行貸款所得
    ，該借款之借款人係原告、被告則為連帶保證人，並以兩造所有之系爭不動產設
    定最高限額抵押權一百六十八萬元予第一銀行，其餘價金均已清償，而上開銀行
    借款本息均係原告所繳納，至兩造於八十六年十一月十六日經高等法院判准離婚
    時止，僅欠本金及利息五十萬零五百七十二元，又因原告向其姊夫蘇坤壽借貸三
    百萬元，原告於八十五年間提供其所有之系爭不動產應有部分二分之一設定六百
    萬元之抵押權予蘇坤壽等情，業據原告提出借據、放款攤還及收息紀錄查詢單、
    土地、建物登記謄本在卷可憑（本院卷第二十九頁以下），且為被告所不爭執，
    是原告之債權人第一銀行、蘇坤壽既願以系爭不動產為擔保，分別借款一百四十
    萬元、三百萬元予原告，顯見系爭不動產價值應高於上開金額（即四百四十萬元
    ），而兩造於離婚時上述銀行貸款僅剩餘五十萬零五百七十二元，債權人蘇坤壽
    部分抵押權之範圍僅及於原告就系爭不動產之應有部分二分之一，被告並非債務
    人，蘇坤壽自不得對被告主張債權，從而，被告所有系爭不動產二分之一之價值
    扣除前揭銀行貸款仍有剩餘，亦甚明確，上開各情亦為原告所知悉。被告抗辯原
    告於八十六年十二月十三日辦理離婚登記時已知有上開不動產之剩餘財產，應可
    採信。
四、按夫妻未以契約訂立夫妻財產制者，除本法另有規定外，以法定財產制為其夫妻
    財產制；聯合財產關係消滅時，夫或妻於婚姻關係存續中所取得而現存之原有財
    產，扣除婚姻關係存續中所負債務後，如有剩餘，其雙方剩餘財產之差額，應平
    均分配；剩餘財產差額之分配請求權，自請求權人知有剩餘財產之差額時起，二
    年間不行使而消滅，民法第一千零五條、第一千零三十條之一第一項及第三項分
    別定有明文。兩造原係夫妻，未約定夫妻財產制，應以法定聯合財產制為其夫妻
    財產制。兩造於八十六年十一月十六日經高等法院判決離婚確定，應已生離婚之
    效力，聯合財產關係自於是日消滅。次按以日、星期、月或年定期間者，其始日
    不算入；期間不以星期、月或年之始日起算者，以最後之星期、月或年，與起算
    日相當之一日，為期間之末日；於一定期日或期間內，應為意思表示或給付者，
    其期日或期間之末日，為星期日、紀念日或其他休息日時，以其休息日之次日代
    之，為民法第一百二十條第二項、第一百二十一條第二項前段、第一百二十二條
    所明定。原告既於辦理離婚戶籍登記時已知有剩餘財產之差額，已如前述，則剩
    餘財產分配請求權之消滅時效，應於八十六年十二月十三日之次日開始進行。且
    縱認原告於辦理離婚時，尚不知系爭不動產之價值及被告之債務若干，然剩餘財
    產分配請求權係就全部剩餘財產請求分配之權利，並非就個別財產為請求，自不
    以確知剩餘財產若干為必要，仍應認為原告於協議離婚時，已知有剩餘財產存在
    ，剩餘財產分配請求權之消滅時效，同應自八十六年十二月十三日之次日開始進
    行。則以消滅時效期間二年計算，自八十六年十二月十四日起算，應於八十八年
    十二月十三日屆滿為時效完成日。
五、次按消滅時效，因起訴而中斷，惟起訴應以訴狀提出於法院，始生訴訟繫屬之效
    力，民法第一百二十九條第一項第三款、民事訴訟法第二百四十四條第一項規定
    甚明。經查，原告起訴狀到達本院之日期為九十年九月四日，有本院收發室時間
    印章足憑。又依民法第一百二十八條前段規定，消滅時效，自請求權可行使時起
    算，而不知法律並非消滅時效不進行之事由。原告主張其因不諳法令而未請求，
    事後才知可以請求，時效不能自離婚時起算等語，於法不合，不能採取。是原告
    就剩餘財產分配請求權之消滅時效於八十八年十二月十三日完成之前，並無中斷
    時效或時效不完成之事由，故剩餘財產分配請求權業已時效消滅。
六、時效完成後，債務人得拒絕給付，為民法第一百四十四條第一項所明定。原告之
    剩餘財產分配請求權已時效消滅，並經被告提出時效抗辯拒絕給付，依首揭規定
    ，原告請求被告分配剩餘財產，即無理由，應予駁回。
七、因本件事證已臻明確，兩造其餘主張陳述及所提之證據，均毋庸再予審酌，附此
    敘明。
據上論結，本件原告之訴為無理由，依民事訴訟法第七十八條，判決如主文。
中　　　華　　　民　　　國　　九十一　　年　　　三　　　月　　　八　　　日
                                  臺灣新竹地法院民事第二庭
~B法　　　官　滕治平
右為正本，係照原本作成。
如對本判決上訴，須於判決送達後廿日內向本院提出上訴狀。
~B法院書記官　洪儷容
